【裁判字號】    92,上易,383
【裁判日期】    920328
【裁判案由】    妨害自由
【裁判全文】
臺灣高等法院刑事判決                            九十二年度上易字第三八三號
    上  訴  人  臺灣新竹地方法院檢察署檢察官
    被      告  甲○○
    上   訴  人
    即   被  告  丙○○
右列上訴人因被告等妨害自由案件，不服台灣新竹地方法院，九十一年度易字第五六
八號，中華民國九十二年一月十七日第一審判決（起訴案號：台灣新竹地方法院檢察
署九十一年度偵字第一三○五號），提起上訴，本院判決如左：
    主  文
上訴駁回。
    事  實
一、緣丙○○素與住居在其隔鄰之同父異母兄長丁○○相處不睦，且於民國（下同）
    九十年一月二十三日又遭丁○○之子乙○○因細故毆打，致丙○○受有臉部挫傷
    三Ｘ二公分血腫、鼻出血之傷害，乃憤而與十餘名姓名不詳成年男子，基於以加
    害乙○○生命、身體、自由之事，恐嚇乙○○之犯意聯絡，邀集該十餘名姓名不
    詳成年男子於九十年一月二十四日上午九時許 (起訴書誤載為九十一年一月二十
    四日)共同前往新竹市○○路○段四○六巷三二號乙○○與其父丁○○同居之住
    處，俟該十餘名姓名不詳成年男子分乘三部車輛抵達丁○○、乙○○父子上開住
    處對面同巷十九號乙○○所開設之工廠門外附近停放後，丙○○即自新竹市○○
    路○段四○六巷三十號住處走出率同其中一名手持鐵棍之不詳姓名年籍成年男子
    及另一名不詳姓名年籍成年男子共計三人，未徵得丁○○同意即擅自侵入丁○○
    上開住處內找尋乙○○，惟因未遇乙○○，丙○○即對在場之丁○○大聲出言恫
    稱：「要抓乙○○算帳，若抓不到，絕不善罷干休。」等語，適為在該處三樓房
    內休息之乙○○所聽聞，致使乙○○心生畏懼，致生危害於乙○○之安全。
二、案經丁○○、乙○○訴請臺灣新竹地方法院檢察署檢察官偵查後聲請簡易判決，
    嗣改依通常程序審理。
    理  由
壹、有罪部分：
一、訊據被告丙○○矢口否認有何恐嚇犯行，辯稱：其因先前胃出血開刀甫出院數日
    即遭乙○○毆傷，乃於當日在住處房內休養，其均無離開住處，猶無前往乙○○
二、本院查：
    (一)右開事實，業據告訴人乙○○、丁○○（原審誤載為丙○○）指訴綦詳，並
        經證人即當日在新竹市○○路○段四○六巷十九號告訴人乙○○所開設工廠
        門口泡茶聊天之陳鈺美於原審到庭結證：「 (問：當天的經過情形如何？)
        答：有三臺車，黑色的車停在鐵工廠門口，後面的二臺車子，停在黑色的車
        子後面一點。」、「 (問：你看到黑色的車輛停在十九號工廠門前之後，看
        到車子裡面的人到何處？)答：動作不太好，黑色車內的三個人下車就直接
        走到對面三十二號去。」、「 (問：去到對面三二號時，他們手上有無拿東
        西？)答：一個有拿鐵棍。」「 (問：另外二臺車的人有無下車？)答：有。
        」、「 (問：另外二臺車的人下車到何處去？)答：在車子停放的地方站著
        ，約有十幾個人。」、「 (問：三個人進入到三十二號屋內，你有無聽到什
        麼內容？)答：我在十九號那邊有聽到他們喊說，要找乙○○，其他的話我
        沒有聽到。」、「 (問：三十號還有無其他的人走出來進入三十二號內？)
        答：只有那三個人，一個是被告丙○○，兩個是從車子內下來的年輕人。」
        等語綦詳，其已就被告丙○○當日確有與二名姓名年籍不詳之成年男子，進
        入告訴人乙○○與其父丁○○同居之住處等情，予以證述明確，足見告訴人
        上開指訴，要非虛妄。
    (二)被告丙○○於法務部調查局測試其所稱「當天渠與甲○○沒有率眾至乙○○
        ，有法務部調查局九十一年六月二十五日調科字第○九一○○二三七二九
        ○號測謊報告書一紙附卷可稽 (詳九十一年度偵字第一三○五號偵查卷第七
        十三頁)，告訴人乙○○於法務部調查局測試其所稱「當天丙○○父子有帶
        人至渠的住處；丙○○父子有揚言要將渠抓走」等情均無情緒波動之反應，
        研判未說謊，亦有法務部調查局九十一年十月四日調科字第○九一○○五
        九五○四○號測謊報告書一紙附卷可稽，益見告訴人乙○○上開指訴，要非
        無據。再衡諸常情，告訴人乙○○與其父丁○○素與被告丙○○相處不睦，
        且告訴人乙○○於九十年一月二十三日甫與被告丙○○因細故發生爭執，則
        被告丙○○於翌日邀集多人前往告訴人乙○○住處附近，再由其中一人攜帶
        鐵棍隨同被告丙○○進入告訴人乙○○屋內，且出言「要抓乙○○算帳，若
        抓不到，絕不善罷干休。」等語，確足以使人之生命、身體、自由深感不安
        ，是告訴人乙○○因而畏懼，應堪認定。
    (三)證人鄭寶鏡雖於原審到庭證述：其曾於九十年一月二十四日農曆過年初一當
        日早上九時許前往被告丙○○住處拜年，當時丙○○係躺在一樓房間床上休
        養，嗣其探望丙○○後，即到二樓跟丙○○兒子甲○○打招呼，再到三樓跟
        丙○○太太及女兒房間聊天，迨至當日約中午十二時許準備離開時，並曾前
        往二樓甲○○房間跟甲○○打招呼等語，惟顯與被告丙○○所稱：證人鄭寶
        鏡當日約十一點多、快要十二點去其住處，並在一樓其房間內與其及其妻談
        話，當天證人鄭寶鏡並無到二樓、三樓去，鄭寶鏡只有坐一下就回去，大概
        跟其聊二、三分鐘，當日其兒子甲○○有帶他的朋友先去南寮吃海產，鄭寶
        鏡比較慢離開等情不符，且與被告甲○○陳稱：其於九十年一月二十四日並
        未見到鄭寶鏡前往其住處探望其父親，其也沒有跟鄭女打招呼等語有異，足
        見證人鄭寶鏡所述，無非事後迴護被告丙○○之詞，不足採信。另證人楊清
        輝雖於原審到庭結證：其當日在新竹市○○路○段四○六巷十九號泡茶聊天
        時，確有見到三臺車駛來乙○○住處附近，有一臺車並停在工廠的門口，嗣
        車內的人則下車走到新竹市○○路○段四○六巷三十號丙○○住處，之後才
        到乙○○上開同巷三十二號住處，惟並未見到被告丙○○、甲○○進入告訴
        人乙○○住處等語，惟證人楊清輝既自承其因有斜眼，左眼視力比較好，視
        力有無到○．二、○．三其不清楚，平常沒有戴眼鏡等情，參以新竹市○○
        路○段四○六巷十九號與同巷三十號間既有一條約三米寬之馬路相隔，則證
        人楊清輝未能清楚辨認自新竹市○○路○段四○六巷三十號丙○○住處走出
        之人之面貌，亦無悖常情，即難據證人楊清輝上開未曾見到被告丙○○走入
        新竹市○○路○段四○六巷三十二號告訴人乙○○住處之證詞，採為有利於
        被告丙○○之認定。
   (四)綜上所述，被告丙○○所辯，無非事後避重就輕之詞，自非可採。本件事證
       明確，被告丙○○犯行洵堪認定，應依法論科。
二、原審審核被告丙○○所為，係犯刑法第三百零六條第一項之無故侵入他人住宅罪
    、刑法第三百零五條之恐嚇危害安全罪。又告訴人丁○○於刑事告訴狀內既已敘
    及「本案被告丙○○、甲○○侵入告訴人住宅於先，又惡言恐嚇告訴人於後，致
    使告訴人心生畏懼，侵害告訴人之安全感，核被告所為，顯已涉及刑法第三百零
    六條及第三百零五條之罪，為此向鈞署提出告訴。」乙節，則公訴人認被告丙○○無故侵入他人住宅之行為未據告訴，尚有誤解。被告丙○○所犯無故侵入他人
    之恐嚇危害安全罪處斷。再刑法第三百零五條之恐嚇罪所稱以加害生命、身體、
    自由、名譽、財產之事恐嚇他人者，係指以使人生畏怖心為目的而通知將加惡害
    之旨於被害人而言，若僅在外揚言加害並未對被害人為惡害之通知，尚難構成本
    罪(最高法院五十二年度臺上字第七五一號判例參照)，是被告丙○○雖對丁○○
    出言恫稱：「要抓乙○○算帳，若抓不到，絕不善罷干休。」等語，惟僅提及要
    加害於乙○○，是丁○○自非被害人，即難認被告丙○○ (原審誤乙○○）有對
    丁○○實施恐嚇行為，是公訴人認丁○○亦因而心生畏懼，亦有未洽。被告丙○○與十餘名姓名年籍不詳成年男子，就上開恐嚇犯行，互有犯意聯絡及行為分擔
    ，應依刑法第二十八條規定論以共同正犯。爰審酌被告丙○○邀約多人前往告訴
    人乙○○住處附近聚集，再由其中一人攜帶鐵棍隨同被告丙○○進入告訴人乙○○屋內，出言恐嚇告訴人乙○○，確足以使告訴人乙○○深感不安，本不宜輕言
    寬宥，惟姑念被告丙○○係因於前日遭告訴人乙○○因細故毆打，且受有臉部挫
    傷三Ｘ二公分血腫、鼻出血之傷害後始起意恐嚇乙○○，及其犯罪之目的、手段
    、品行、生活狀況、智識程度及犯罪後態度等一切情狀，並說明公訴人另謂被告
    丙○○於九十年一月二十四日抄下告訴人乙○○所使用車輛之車牌號碼，揚言：
    「將叫人去乙○○經過之路段等他出現．．．」等語，致使丁○○及躲藏於樓上
    之乙○○均心生畏懼，而生危害於乙○○安全，因認為被告丙○○此部分亦涉有
    刑法第三百零五條之恐嚇危害安全罪嫌。按告訴人之告訴，係以使被告受刑事訴
    追為目的，是其陳述是否與事實相符，仍應調查其他證據以資審認；而被害人之
    陳述如無瑕疵，且就其他方面調查又與事實相符，固足採為科刑之基礎，倘其陳
    述尚有瑕疵，則在未究明前，遽採為論罪科刑之依據，即難認適法，最高法院著
    有五十二年臺上字第一三○○號、六十一年臺上字第三○九九號判例可資參照。
    訊據被告丙○○堅決否認其有上開恐嚇犯行，辯稱：其於當日係在住處房內休養
    ，並無離開住處前往恐嚇乙○○等語，經查，被告丙○○雖有於九十年一月二十
    四日前往新竹市○○路○段四○六巷十九號告訴人乙○○所開設之工廠內查看乙○○所駕駛車輛之車牌號碼，惟其並無出言：「將叫人去乙○○經過之路段等他
    出現」等情，業據證人陳鈺美證述明確，且證人即告訴人之女陳淑美亦於原審調
    查時到庭證稱：其當日看到有三、四人衝進新竹市○○路○段四○六巷三二號乙○○屋內，其就走到馬路，聽到有人喊，乙○○給我出來，其打算要報警，丙○○說他會處理，之後，丙○○走到工廠裡面，去看乙○○所開車子的車牌號碼，
    丙○○大概走二、三次去看車牌號碼，並有跟他們叫過來的人說車牌號碼，並說
    他要自己處理等語綦詳，足見告訴人指訴被告丙○○有出言恐嚇告訴人乙○○情
    事，尚非無疑。而告訴人乙○○當日既係在新竹市○○路○段四○六巷三二號三
    樓房內休息，顯與被告丙○○查看車輛車牌號碼所在之新竹市○○路○段四○六
    巷十九號工廠，非屬同一處所，則被告丙○○縱有在外揚言將加害告訴人乙○○
    ，惟其既未對告訴人乙○○為惡害之通知，揆諸上開判例意旨，即難構成恐嚇危
    害安全罪。再參以證人即告訴人乙○○之弟陳芳培於原審調查時亦證述：其當日
    因在新竹市○○路○段四○六巷十九號工廠內，乃未聽到被告丙○○進入對面新
    竹市○○路○段四○六巷三二號所談話之內容等語，足見告訴人乙○○顯難在上
    開三二號住家三樓聽聞與其一樓住家相隔一條約三米寬之馬路工廠內之談話，亦
    堪認定。是告訴人上開指訴，即難採信，此外復查無其他積極證據足資證明被告
    丙○○涉有該部分犯行，應認為被告丙○○所涉此部分犯行尚屬不能証明，檢察
    官既認為被告丙○○所涉此部分犯行如果成立，與被告丙○○所涉上開恐嚇犯行
    間，具有接續犯之實質上一罪關係，爰不另為無罪之諭知，附此敘明。適用刑法
    第二十八條、第三百零六條第一項、第三百零五條、第五十五條、第四十一條第
    一項、罰金罰鍰提高標準條例第一條前段、第二條，判決丙○○共同以加害生命
    、身體、自由之事，恐嚇他人致生危害於安全，處拘役肆拾日，如易科罰金，以
    參佰元折算壹日。其認事用法，核無違誤。檢察官及被告丙○○上訴意旨，仍執
    陳詞，任意指摘原判決不當，為無理由，應予駁回。
貳、無罪部分：
一、公訴意旨略以：被告甲○○與丙○○為父子關係，二人與住於隔壁之親戚丁○○
    、乙○○父子不睦，九十年一月二十四日上午九時許，被告甲○○夥同丙○○及
    其他十餘名姓名不詳成年男子，手持木棍、鐵棍等，前往丁○○、乙○○父子位
    於新竹市○○路○段四○六巷三二號之住處，出言恐嚇丁○○：「要抓乙○○算
    帳，若抓不到，絕不善罷干休。」等語，適為在該處三樓房內休息之乙○○所聽
    聞，致使乙○○心生畏懼，致生危害於乙○○之安全，因認被告甲○○與被告丙○○共同涉犯刑法第三百零五條之恐嚇危害安全罪嫌。
二、按犯罪事實應依證據認定之，無證據不得推定其犯罪事實。又不能證明被告犯罪
    者，應諭知無罪之判決，刑事訴訟法第一百五十六條第二項、第一百五十四條、
    第三百零一條第一項分別定有明文。且事實之認定，應憑證據，如未能發現相當
    證據，或證據不足以證明，自不能以推測或擬制之方法，為裁判基礎( 最高法院
    四十年臺上字第八六號判例參照 )；認定不利於被告之事實，須依積極證據，苟
    積極證據不足為不利於被告之事實認定時，即應為有利於被告之認定，更不必有
    何有利之證據( 最高法院三十年上字第八一六號判例參照 )；況認定犯罪事實，
    所憑之證據，無論直接或間接證據，其為訴訟上之證明，須於通常一般之人均不
    致有所懷疑，而得確信其為真實之程序者，始得據之為有罪之認定，倘其證明尚
    未達到此一程度，而有合理性懷疑之存在時，即無從為有罪之認定( 最高法院七
    十六年臺上字第四九八六號判例參照 )。
三、公訴人認被告甲○○涉犯上開恐嚇危害安全犯行，無非係以：(1)告訴人乙○○、
    丁○○之指述、(2)證人陳淑美、楊清輝之證詞、(3)且被告甲○○經囑託法務部調
    查局進行測謊，結果就其當天與丙○○沒有率眾至乙○○住處；其等沒有揚言要
    抓走乙○○等情均呈情緒波動之反應，研判有說謊等，為其論據。訊據被告甲○○堅決否認其有恐嚇犯行，辯稱：當日因為農曆過年初一，適有高中時之同學四
    、五名前往其住處拜訪，嗣其即帶友人前往南寮吃飯，並無前往乙○○住處恐嚇
    乙○○等語。
四、本院查：
  (一)告訴人丁○○於警訊時雖陳稱：「被告甲○○、丙○○有於九十年一月二十四
      日上午九時許，帶著十三個人，分乘三臺轎車，到我的住處( 新竹市○○路○
      段四○六巷三二號 )，由丙○○及甲○○及一名約三十歲左右之男子( 不知道
      他的名字，也不認識他 )，就打開我家門，進來說要找我兒子乙○○，．．．
      」等語 (詳前揭偵查卷宗第六頁反面)，且告訴人乙○○於原審調查時亦稱：
      「 (問：你那天如何知道被告有到你們家去？)答：因為樓下有他們的車子
      三、四輛且口出三字經大小聲，車子停在我們家跟我最小的弟弟陳豐田住在我
      們家對面的十九號這中間，我就到陽臺去看，有看到十幾個人，分別進入到我
      家的工廠跟我家，有多少人進到我家，因為有屋簷我沒有辦法看到，我看到下
      車的人有被告甲○○、被告丙○○還有一群人，一下車就馬上進到我家，進到
      我家後，我有聽到口出三字經且說，要找我算帳，如果沒有找到絕不善罷干休
      。」等語 (詳原審九十一年八月十二日訊問筆錄)，均表示被告甲○○當日係
      與被告丙○○及其他十餘名姓名不詳成年男子，分乘三部車輛抵達告訴人丁○○、乙○○父子上開住處，顯與證人即告訴人丁○○之女陳淑美所稱：其當日
      係在新竹市○○路○段四○六巷十九號工廠門口與友人陳鈺美、楊清輝共同泡
      茶聊天，約九點多時看見有三臺車前來，其中一輛黑色的車子即停在十九號工
      廠門前，．．．當日並未見到被告甲○○、丙○○從那三臺車下來，他們係看
      到黑色車輛來就直接走進十九號的工廠等情不符 (詳原審九十一年十二月十六
      日訊問筆錄)，則告訴人指訴被告甲○○當日有從車內走出進入告訴人乙○○
  (二)證人楊清輝於偵訊時既稱：其當天係在乙○○家門口聊天，有看見一群人，其
      中三、四人拿鐵棍進去乙○○家中，並叫他出來，我不認識甲○○、丙○○二
      人，不知他們是否即為這一群人當中的人，但有看見一老人家去抄乙○○的車
      牌號碼等語明確 (詳前揭偵查卷宗第六十二頁)，顯未表示其有看見被告甲○○進入告訴人乙○○住處內，即難據證人楊清輝之證詞，採為不利於被告甲○○之認定。再參以證人即當日在新竹市○○路○段四○六巷十九號工廠門口泡
      茶聊天之陳鈺美既於原審審理時到庭結證：「 (問：當天有幾個人進入十九號
      工廠內？)答：我有看到被告丙○○從他家走出來，在十九號工廠跟我打招呼
      ，問我跟他們是什麼關係，而從車內下來的人，有沒有走到十九號工廠裡面我
      沒有注意。」、「 (問：從車內下來的人走到何處？)答：車子一到有三個人
      走到後面去，有三個人走到三十二號內。」、「 (問：被告丙○○走到十九號
      工廠裡面，之後到何處？)答：走回他自己的家，後來又出來跟從車子下來的
      三個人到乙○○他家去。」、「 (問：三十號還有無其他的人走出來進入三十
      二號內？)答：只有那三個人，一個是被告丙○○，兩個是從車子內下來的年
      輕人。」、「 (問：他們三個進入三十二號裡面之後，是否一下子就離開？)
      答：過一會兒走出來，只有丙○○回到三十號住處，其他二人就站在三十號的
      門口，過很久就開車走。」等語，已明確表示其僅見被告丙○○從新竹市○○
      路○段四○六巷三十號住處走出率同二名從車內下車之男子走入丁○○上開同
      巷三十二號住處，嗣並見被告丙○○返回上開同巷三十號住處，則被告甲○○
      如有偕同丙○○從其住處走出進入告訴人乙○○上開住處情事，應無不併為證
      人陳鈺美所見聞，足見被告甲○○應無於當日進入告訴人乙○○上開住處，恐
      嚇告訴人乙○○情事，亦堪認定。
  (三)被告甲○○經送請法務部調查局測謊結果，認為對１、其當天與丙○○沒有率
      眾至乙○○住處、２、其等沒有揚言要抓走乙○○等情均呈情緒波動之反應，
      研判有說謊，然測謊鑑定，係依一般人在說謊時，會產生遲疑、緊張、恐懼、
      不安等心理波動現象，而以科學方法，由鑑定人利用測謊儀器，將受測者之情
      緒波動反應情形加以紀錄，並分析判斷受測者之供述是否違反其內心之真意而
      屬虛偽不實之一種鑑定方法，只要在實施鑑定之人具備專業之知識技能，復基
      於保障緘默權而事先獲得受測者之同意，所使用之測謊儀器及其測試之問題與
      方法又具專業可靠性時，該測謊結果，非無證據能力，但測謊結果之證明力如
      何，則因少數人在心情緊張情況下，會影響測謊結果之判斷，使測謊之正確率
      並未達百分之百，故測謊結果僅得為輔助法院形成心證之資料而已，不得作為
      有罪判決之唯一證據。而對被告甲○○測謊之結果，雖研判被告甲○○有說謊
      ，惟本件除該測謊鑑定外，告訴人乙○○及丁○○等所述，因存有重大瑕疵，
      復不能證明與事實相符，不得採為不利於被告甲○○之證據，已如前述，即難
      以上開測謊結果，作為被告甲○○犯罪之唯一論據。
   (四)綜上所述，告訴人乙○○及丁○○等所述，因存有重大瑕疵，復不能證明與
       事實相符，且証人楊清輝、陳鈺美、陳淑美所述，亦無法証明甲○○案發時
       在場，即不得採為不利被告甲○○之證據，已如前述，即難僅據上開測謊結
       果，採為被告甲○○有罪判決之唯一證據資料。此外本件復查無其他積極證
       據足以證明被告甲○○有何與被告丙○○共同恐嚇危害安全犯行，原審依法
       諭知無罪之判決，核無違誤。檢察官上訴意旨，仍執陳詞，任意指摘原判決
       不當，為無理由，應予駁回。
據上論斷，應依刑事訴訟法第三百六十八條，判決如主文。
本案經檢察官彭坤業到庭執行職務。
中      華      民      國    九十二    年      三      月    二十八    日
                              臺灣高等法院刑事第廿四庭
                                  審判長法  官  陳  貽  男
                                        法  官  李  世  貴
                                        法  官  徐  世  禎
右正本證明與原本無異。
不得上訴。
                                        書記官  黃  嬿  婉
中      華      民      國    九十二    年      三      月    二十八    日
附錄：本案論罪科刑法條全文
刑法第三百零五條
以加害生命、身體、自由、名譽、財產之事，恐嚇他人致生危害於安全者，處二年以
下有期徒刑、拘役或三百元以下罰金。


司法院資訊處製作；財團法人民間司法改革基金會備份。
